【裁判字號】    91,訴,599
【裁判日期】    920127
【裁判案由】    債務人異議之訴
【裁判全文】
臺灣基隆地方法院民事判決                          九十一年度訴字第五九九號
    原      告  丙○○
    訴訟代理人  甲○○
    被      告  合作金庫銀行股份有限公司
    法定代理人  乙○○
    訴訟代理人  丁○○
右當事人間請求債務人異議之訴事件，本院判決如左：
    主    文
原告之訴駁回。
訴訟費用由原告負擔。
    事    實
甲、原告方面：
一、聲明：求為判決本院九十一年度民執字第四三○九號清償債務強制執行事件對原
    告所為之強制執行程序應予撤銷。
二、陳述：
  (一)按執行名義成立後，如有消滅或妨礙債權人請求之事由發生，債務人得於強制執
    行程序終結前，向執行法院對債權人提起異議之訴，強制執行法第十四條第一項
    定有明文。又為長期存在的銀行連帶保證人制度，嚴重違反公平交易原則，侵害
    消費者權益，破壞銀行風險管理及內部控管功能，扭曲金融市場應有機制，民國
    八十九年十一月一日修正公布之銀行法第十二條之一規定：「銀行辦理自用住宅
    放款及消費性放款，已取得前條所定之足額擔保時，不得以任何理由要求借款人
    提供連帶保證人。銀行辦理授信徵取保證人時，除前條規定外，應以一定金額為
    限。未來求償時，應先就借款人進行求償，其求償不足部分得就連帶保證人平均
    求償之。但為取得執行名義或保全程序者，不在此限。」，故債權人除為取得執
    行名義或保全程序外，應先對主債務人求償，如有不足始可對連帶保證人求償。
  (二)原告係訴外人李梅月向被告借款之連帶保證人，依上開銀行法第十二條之一規定
    ，被告僅得對原告取得執行名義或保全程序以保障其債權，而不得於對借款人求
    償不足前，即先對連帶保證人之原告為強制執行，被告對原告聲請強制執行，並
    查封原告之財產，違反銀行法第十二條之一規定，影響原告之權益，為此依強制
    執行法第十四條第二項之規定提起債務人異議之訴。
  (三)兩造間債權債務之法律關係固發生在八十九年十一月一日銀行法第十二條之一增
    修規定施行之前，但本件被告對原告財產實施強制執行已在上開規定修正公布之
    後，自有適用上開規定之餘地。
乙、被告方面：
一、聲明：求為判決駁回原告之訴。
二、陳述：
  (一)本件原告擔任訴外人即借款人李梅月之連帶保證人向被告借款，經被告於八十六
    年四月十六日核准放款，而銀行法第十二條之一係於八十九年十一月一日始修正
    公布，並無回溯適用之規定，原告主張被告未先向借款人求償，違反銀行法第十
    二條之一規定，顯然違反法律不溯既往之原則。又依財政部九十年三月十三日台
    財融(一)第九○○七六七七○號函所示：「本次銀行法修正生效前所簽訂，目前存
    續中之『自用住宅放款』或『消費性放款』舊契約，得繼續沿用至契約屆滿日止
    」之意旨，本件自用住宅貸款契約仍得繼續沿用，原告之主張洵不足取。
  (二)又「保證債務之所謂連帶，係指保證人與主債務人負同一之債務，對於債權人各
    負全部給付之責任而言，此就民法第二百七十二條第一項規定連帶債務人之文義
    參照觀之甚明。故連帶保證與普通保證不同，縱使無民法第七百四十六條所揭示
    之情形，亦不得主張同法第七百四十五條關於檢索抗辯之權利。」，最高法院著
    有四十五年台上字第一四二六號判例意旨參照。從而連帶債務之債權人，不待事
    先通知或催告，得依民法第二百七十三條第一項之規定，對於債務人中之一人或
    數人或其全體，同時或先後請求全部或一部之給付，原告既擔任連帶保證人，自
    應負連帶清償責任，被告依法就原告之財產為強制執行，並無違誤。
三、證據：提出財政部九十年三月十三日台財融(一)第九○○七六七七○號函一件、借
    據二件（以上均為影本）。
丙、本院依職權調閱本院九十一年度執字第四三○九號清償債務事件民事執行卷宗。
    理    由
一、原告主張：原告係借款人李梅月向被告借款之連帶保證人，依新修正銀行法第十
    二條之一規定，應先向借款人求償，求償不足部分始得再向原告求償，被告違反
    上開規定，向本院民事執行處聲請對原告強制執行，為此提起債務人異議之訴，
    請求判決撤銷本院九十一年度執字第四三○九號對原告所為之強制執行程序。
二、被告則以：原告擔任訴外人李梅月之連帶保證人，於八十六年四月十六日向被告
    辦理自用住宅借款，依法律不溯及既往原則，尚無新修正銀行法第十二條之一規
    定之適用，原告既為連帶保證人，對於被告自應負連帶清償之責任，原告謂被告
    逕向原告求償之行為違反法律規定，洵屬無據等語，作為抗辯。
三、經查，原告於八十六年四月十六日擔任訴外人李梅月之連帶保證人，向被告辦理
    自用住宅借款，嗣未依約清償，經被告分別向臺灣板橋地方法院及臺灣臺北地方
    法院聲請對訴外人李梅月及原告依督促程序發支付命令確定，被告即以臺灣板橋
    地方法院九十一年度促字第三二五六○號、臺灣臺北地方法院九十年度促字第四
    三二六五號支付命令為執行名義，聲請本院對訴外人及原告強制執行，經本院以
    九十一年度執字第四三○九號清償債務事件同時對訴外人李梅月及原告之財產為
    強制執行，業據被告提出借據影本二件為證，且為兩造所不爭執，並經本院依職
    權調閱本院九十一年度執字第四三○九號清償債務事件民事執行卷宗核閱無誤，
    原告主張本院九十一年度執字第四三○九號清償債務事件之執行名義係其所負自
    用住宅貸款之連帶債務，被告未先就借款人李梅月求償不足，即向其執行等情，
    堪信為真實。
四、按當事人或利害關係人對於執行法院強制執行之命令，或對於執行法官、書記官
    、執達員實施強制執行之方法，強制執行時應遵守之程序，或其他侵害利益之情
    事，得於強制執行程序終結前，為聲請或聲明異議，強制執行法第十二條第一項
    定有明文。次按銀行辦理自用住宅放款及消費性放款時，應先就借款人進行求償
    ，其求償不足部分得就連帶保證人平均求償，但為取得執行名義或保全程序者，
    不在此限，銀行法第十二條之一第三項規定甚明。故銀行為取得其辦理自用住宅
    放款及消費性放款債權之執行名義或保全程序者，既不受該項前段應先就借款人
    進行求償之限制，且條文僅規定「求償」，與民法第七百四十五條規定之「強制
    執行無效果」之要件，尚屬有間，債務人自不得以之為妨礙或消滅債權人請求事
    由拒絕給付，足見銀行法第十二條之一第三項之規定，為銀行對其辦理自用住宅
    放款及消費性放款借款人之連帶保證人催繳或執行法院實施強制執行時應遵守之
    程序，其立法意旨係在實現先向主債務人求償之程序正義要求，並非實體上限制
    連帶保證人保證債務之範圍，擔任銀行辦理自用住宅放款及消費性放款之連帶保
    證人，在實體上仍應依民法第二百七十三條第二項：「連帶債務未全部履行前，
    全體債務人仍應負連帶責任」規定負清償責任，銀行如違反上開銀行法規定聲請
    執行，係屬強制執行法第十二條第一項聲明異議之範圍。本件原告係訴外人李梅
    月於八十六年四月十六日向被告辦理自用住宅借款之連帶保證人，銀行法第十二
    條之一第三項之規定，僅係被告得否先向原告強制執行之問題，原告對被告據以
    聲請強制執行之執行名義所示之請求權並不爭執，則被告依執行名義所得行使之
    債權請求權，與其在實體法上之權利現狀並無不符之情形，不能認為有消滅或妨
    礙之事由，自無從以判決排除執行名義之執行力，依上開說明，原告祇得依強制
    執行法第十二條聲明異議，無依同法第十四條提起異議之訴之餘地。
五、從而，原告依強制執行法第十四條第二項提起債務人異議之訴，請求撤銷本院九
    十一年度民執字第四三○九號清償債務強制執行事件對原告所為之強制執行程序
    ，於法不合，應予駁回。
據上論結，原告之訴為無理由，依民事訴訟法第七十八條，判決如主文。
中      華      民      國    九十二    年      一      月    二十七    日
~B臺灣基隆地方法院民事庭
~B    法      官  陳湘琳
右為正本係照原本作成。
對於本判決如有不服，須於判決送達後二十日內，向本院提出上訴書狀，上訴於臺灣
高等法院，並按他造當事人之人數附具繕本。
中      華      民      國    九十二    年      一      月    二十九    日
~B    法院書記官  陳錦進


司法院資訊處製作；財團法人民間司法改革基金會備份。
